【裁判字號】    94,家訴,2
【裁判日期】    950518
【裁判案由】    分割遺產
【裁判全文】
臺灣屏東地方法院民事判決               94年度家訴字第2號
原      告  戊○○
訴訟代理人  李慶隆律師
被      告  丙○○
            己○○
            癸○○○
            丁○○
            庚○○○
            壬○○
            辛○○
            子○○
前列八人共同
訴訟代理人  鍾武雄律師
上列當事人間，請求分割遺產事件，本院於95年5 月4 日言詞辯
論終結，判決如下：
    主      文
原告之訴及假執行聲請均駁回。
訴訟費用由原告負擔。
    事實及理由
一、原告起訴主張：(一)兩造之被繼承人溫接臣於民國89年2 月27
    日死亡，被告庚○○○為其配偶、原告及被告丙○○、己○○、癸○○○、丁○○、溫秋櫻（業已於79年4 月14日死亡
    ）為其子女，為第一順位法定繼承人，依法共同繼承溫接臣
    之遺產，應繼分依法均為7 分之1 ，然溫秋櫻先於被繼承人
    溫接臣死亡，其對被繼承人之應繼分應由溫秋櫻之子女即被
    繼承人之孫子女即被告壬○○、辛○○、子○○代位共同繼
    承之，應繼分均各為21分之1 。
  (二)被繼承人生前就坐落屏東縣內埔鄉○○段3171、3170地號土
    地內，核可興建有豬舍1030平方公尺，管理室232 平方公尺
    ，從事豬隻養殖販賣之生意，並在屏東縣內埔鄉○○村里○
    路13號開店經營販售肥料、飼料生意，於死亡後，遺下如附
    表豬隻數量表所示豬隻數量，其中自89年1 月11日迄至同
    年2 月26日共售出78頭肉豬，每隻重約100.9 公斤，公斤售
    價為4,100 元，共計為322,914 元（78×100.9 ×4100＝
    322914），另自89年5 月13日迄至同年8 月28日被告丙○○
    擅自出售120 頭肉豬，價格為496,428 元，加計上述78頭豬
    隻，共計價值新台幣（下同）819,342 元，計算依據為屏東
    縣家畜肉品市場出具之89年2 月之交易月報表計算得出及函
    查交易情形可證得；又溫接臣生前購買飼料、肥料簽發華南
    商業銀行之支票以為支付貨款，其中飼料經函查華南商業銀
    行溫接臣帳號0000000-0 號所簽發使用票號CB0000000 號、
    票款金額28, 500 元用以支付貨款，為被告丙○○賣售飼料
    款所得，減縮以該金額為飼料款遺產，並按應繼分予以分配
    ；再者，溫接臣所遺肥料遺產，依據被告己○○使用溫接臣
    之華南商業銀行支票支付貨款得出，共計有89年1 月5 日到
    期、票號CB0000000 號之票款54,200元；89年2 月25日到期
    、票號CB0000000 號之票款208,900 元；89年1 月10日到期
    、票號CB0000000 號、票款211,300 元；88年12月31日到期
    、票號CB588261號、票款300,000 元，合計77 4,400元，此
    有調閱溫接臣之支票使用交換查詢結果可知，被繼承人一直
    採取該銀行前述帳號之支票，開立短長期平行線支票交付交
    易廠商如青田行或盺立以為支付貨款之用，原告仍依據附表
    所示數量表所示肥料種類及數量所得價值358, 828元請求
    列入遺產予以分割；又溫接臣在華南商業銀行內埔分行帳號
    000000000000號內存款債權共30 0,000元，生前債權559,54
    0 元，其中236,600 元為生前遭被告己○○盜領，另外其中
    322,914 元為被告丙○○擅自出售豬隻款項，另在屏東縣內
    埔地區農會尚有農保險證字號農字第60662552號農保喪葬津
    貼153,000 元等之遺產，上開遺產中，於被繼承人死亡時，
    尚有堆積於管理室之滿倉庫飼料，養豬舍每間均有豬隻，店
    內更有大量未出售肥料及飼料，而被繼承人於89年2 月25日
    病危住院在財團法人屏東基督教醫院時，存款被領取236,60
    0 元，死亡後於89年2 月29日被領取30萬元，依法由兩造公
    同共有，惟兩造無法協調分割方式，自無法協議分割，為此
    依民法第1164條規定訴請分割遺產。故聲明求為：(1)被告應
    偕同原告就如附表所示豬隻數量表所示豬隻遺產，新台幣
    819,342 元，附表飼料數量表所示飼料28,500元之遺產，
    附表肥料數量表所示肥料數量遺產，358,828 元，及華
    南商業銀行內埔分行帳號000000000000號之存款債權300,00
    0 元，及屏東縣內埔地區農會農保津貼153,000 元，及
    生前債權558,514 元等，由原告與被告丙○○、己○○、癸○○○、丁○○、庚○○○按應繼分各21分之3 、被告壬○○、辛○○、子○○各21分之1 取得。
  (三)被告丙○○、己○○覬覦前述被繼承人之遺產，丙○○私將
    豬隻450 隻、價額1,773,458 元，經原告減縮請求金額為81
    9,342 元，另外飼料990 包、價額426,900 元，經減縮請求
    金額為28,500元，及喪葬津貼153,000 元等遺產據為己有，
    此有被告於被繼承人死後佔用豬舍養豬，及將養豬飼料及店
    內飼料據為己有擅自出售，在60年間被繼承人已取得元寶牌
    飼料內埔地區經銷商，並在85年2 月間遷回屏東縣內埔鄉○○村里○路13號經營飼料、肥料店，迄至89年4 月被告二人
    始協議獨資分別經營飼料、肥料店，被繼承人從未結束營業
    ，何來被告二人獨自經營之情事？被告二人及妻子純粹為幫
    助經營，而非獨自經營；再者農保喪葬津貼由其簽名領取之
    收據可證之。另被告己○○則將1480包、價額358828元之肥
    料據為己有，並分別於89年2 月25日提領被繼承人之在華南
    商業銀行之存款236,600 元、同年2 月29日再次提領存款30
    萬元，而被告於前次屏東縣內埔鄉調解委員會調解時，亦承
    認領取之事實，並亦承諾返還之，為此依據民法不當得利及
    侵權行為法律關係，請求被告丙○○、己○○應將原告依據
    應繼分取得之遺產金額返還原告。故聲明經減縮後求為如聲
    明(2)被告丙○○應給付原告142,976 元，及追加書狀繕本送
    達翌日即93年11月10日起至清償日止，按週年利率百分之五
    計算之利息。(3)被告己○○應給付原告127,918 元及自追加
    書狀繕本送達翌日即93年11月10日起至清償日止，按週年利
    率百分之五計算之利息。(4)上開(2)、(3)項原告願供擔保請准
    宣告假執行。
  (四)對被告抗辯之陳述：當初調解之金額僅是針對被繼承人之存
    款遺產240 餘萬元進行調解，調解書所記載「雙方即日起捨
    棄請求權」這部分指的是240 餘萬元部分，調解當時並不知
    尚有其他遺產，因此並不包括其他遺產，原告從未有拋棄遺
    產繼承之意思。再者，豬隻養殖場之土地所有權人為父親所
    有，土地面積共有2840平方公尺，面積為三千平方公尺，並
    無法證明是被告丙○○飼養的，至丙○○提出之內埔鄉公所
    養豬文件乃屬誤登或遺漏未登記溫接臣名義，溫接臣為經屏
    東縣政府核准養豬，領有畜牧場執照養豬戶，被告丙○○則
    從未經核准養豬。而被告丙○○之妻楊年妹雖嗣後成為肥料
    、飼料店之營利事業登記名義人，僅是信託登記改名，不能
    證明為實際經營人，且記帳應是為實際經營之被繼承人記帳
    ，不能據此推斷為經營之人。至被告己○○已自認提領之事
    實，僅以奉母命而為推卸領之責，又農保喪葬津貼屬繳付保
    險之保險給付之一類，應由全體繼承人領取所有。
二、被告則以：本件兩造之被繼承人溫接臣生前確曾在屏東縣內
    埔鄉○○段3171、3170地號土地上興建豬舍養殖豬隻，並登
    記為大勇畜牧場，被繼承人確實為負責人，被告丙○○為主
    要管理人員，但自84年開始，被告丙○○即獨自養豬，鄉公
    所編列代號為0146號，飼養肉豬，而溫接臣之編列代號為01
    47號，飼養種豬及小豬，惟自85年11月之後溫接臣則不再養
    豬，僅剩被告丙○○尚在養豬，此有內埔鄉公所84年10月底
    至89年5 月底之「飼養一百頭以上養豬戶養豬頭數調查結果
    表」為證，因之原告所提出之屏東縣肉品市場進場明細表縱
    填有「溫接臣」名字，不能據此認定豬隻為被繼承人所有出
    售，又原告提出之屏東肉品市場交易月表並無記載交易者為
    何人，不能據此認定為溫接臣所為交易，縱有溫接臣交易記
    錄，惟原告提出之進場明細表記載可知，自89年1 月11日之
    後亦無進場交易，被繼承人89年2 月27日死亡之時已無遺留
    任何豬隻遺產。況本件被繼承人之遺產僅有於92年6 月20日
    ，在屏東縣內埔鄉鄉鎮調解委員會遺產紛爭調解中所調解現
    金2,483,142 元，兩造調解成立，原告分得其中之354,734.
    5 元，兩造其餘請求權捨棄，此外已無其他如原告主張之飼
    料、肥料、豬隻、金子等遺產尚未分割，當初調解之際，原
    告並未列出遺產數額，乃對造之代理人即本件被告代理人提
    出遺產數額為2,483,142 元，經原告同意後再協商並由原告
    分得354,734.5 元，並同意「雙方捨棄其餘請求權」，顯見
    原告當時已同意請求之遺產，僅為該筆，否則被告庚○○○
    本可主張民法第1031條之1 請求分配剩餘財產，其餘遺產才
    由繼承人分配，則原告所得金額將減少2 分之1 ，但因原告
    同意其餘請求捨棄，被告庚○○○才同意調解，因此原告逾
    此部分更為請求，並無依據，且在調解之前，原告即已寄發
    存證信函通知被告丙○○、己○○，在存證信函上亦寫明被
    告二人偽造文書侵佔盜領被繼承人華南商業銀行內埔分行定
    存、及喪葬津貼、還有房屋、豬舍、倉庫大批資金、豬隻、
    黃金戒子、肥料、飼料，而且丙○○於89年2 月29日申報遺
    產稅漏稅30萬元未報，若原告提出告訴將不堪設想等詞，足
    見原告調解之前已明白遺產爭執有何類別，並非不知尚有其
    餘遺產。再者被告己○○並無盜領被繼承人在華南商業銀行
    內埔分行之存款及資金，無論在溫接臣生前及死亡後，被告
    己○○之提領款項均係奉母親即被告庚○○○之命而為，因
    該款為父母之生活費用，89年2 月29日最後一筆提領款2,48
    2,142 元提領之後，隨即存入母親之華南商業銀行帳戶內，
    且原告在本件中請求其中之536600元所謂被盜領部分，其中
    236,600 元係為支出溫接臣票款金額208,900 元，餘款作為
    溫接臣零用，30萬元提領是為支出溫接臣喪葬費用，均非被
    告己○○侵佔私用，無論原告真意為遺產分割或返還不當得
    利均無理由，另關於農保喪葬津貼乃歸由為死者辦理喪葬之
    人取得，為農保條例所規定，非死者之遺產，原告非為死者
    辦理喪葬事之人，故此部分無任何請求權利；而69年之時，
    被繼承人將資金投入買地、建設房屋等事，經濟一時陷入枯
    竭，原告夫妻才離家外出自行創業發展，此後被告2 人開始
    幫忙被繼承人之所有工作，2 人娶妻之後，連同妻子共同幫
    忙父親的事業。嗣於75年間父親有感於其事業將由被告2 人
    傳承，故而將肥料、飼料營利事業登記負責人改由被告丙○○之妻楊年妹名義，而82年被告丙○○獨資養豬，曾因84年
    養豬被環保局罰鍰，91年11月繳款之單據為證。自父親遷回
    家中經營肥料、飼料生意後，全由被告二人共同經營生意，
    父親經常出國旅遊，只負責記帳管錢並分配盈餘收入，直到
    88年間則完全交由被告二人經營管理，記帳由丙○○之妻楊
    年妹負責，到89年4 月間被告二人協議分開經營，始由丙○○獨資經營飼料，己○○獨資經營肥料，而自88年被告2 人
    接手父親之肥料、飼料經營管理後，家中已無父親之飼料、
    肥料，惟被告2 人仍將經營所得之一部份交父母親做為生活
    費，故父親死亡之銀行存款大部分實為被告2 人所給父母親
    之生活費。此外，被繼承人並未借款給被告丙○○、己○○
    ，被繼承人向台灣土地銀行所借款項仍由被告丙○○償還之
    ，並非如原告所述係原告代父償債，被繼承人亦無購買汽車
    贈送被告丙○○、己○○，亦無將資金以上開被告二人名義
    存入銀行，被告丙○○亦無侵佔父親資金購買農地，而被告
    丙○○、己○○亦無盜領被繼承人在華南商業銀行內埔分行
    之存款及資金，父親亦未曾建造房屋贈與原告，此於原告所
    提遷讓房屋之訴中，亦經本院以91年度簡上字第119 號判決
    原告敗訴確定等語資為抗辯，故被告聲明求為原告之訴及假
    執行聲請均駁回。
三、按訴狀送達後，原告不得將原訴變更或追加他訴。但有下列
    各款情形之一者，不在此限：三、擴張或減縮應受判決事項
    之聲明者。民事訴訟法第255 條但書第3 款定有明文。本件
    原告於起訴後於訴訟程序進行中，減縮應受判決事項之聲明
    ，參照上開法條之規定，應予准許，合先敘明。
四、本件原告主張92年間在內埔鄉調解委員會調解程序僅就溫接
    臣遺產2,483,142 元進行調解，未及於其他遺產之分割請求
    ，故溫接臣所遺如聲明一所示豬隻、飼料、肥料、存款債權
    、農保津貼等遺產尚未分割，兩造無不分割協議，無法協議
    分割，故請求遺產分割等情，固據其提出土地登記謄本7 件
    、內埔郵局91年8 月8 日第1262、1263號存證信函、華南商
    業銀行內埔分行存款往來明細表、農保喪葬津貼申請書、屏
    東縣內埔鄉調解委員會92年民調字第104 號調解書、屏東縣
    潮州地政事務所92年3 月7 日屏潮地字第0920002510號函、
    抵押權設定契約書、屏東縣內埔鄉公所實施區域計畫地區自
    用農舍使用執照、房屋課稅明細表、91年度屏東縣稅捐稽徵
    處潮州分處房屋稅繳款書、本院91年度潮簡字第360 號民事
    判決、91年度簡上字第119 號民事判決、台灣省屏東縣政府
    81年6 月12日81屏府農務字第77331 號函、戶籍謄本、豬隻
    交易明細表八八及八九年度供應屏東縣肉品市場公司進場明
    細表、82年4 月底飼養100 頭以上養豬戶養豬頭數調查結果
    表、台灣地區養豬資料建檔卡、華南商業銀行支票簿畜牧場
    登記證、屏東家畜肉品市場89年2 月交易月報表各1 件（均
    影本）、照片7張 為證，並聲請向屏東縣肉品市場股份有限
    公司查詢豬隻拍賣程序及被告丙○○之交易情形，向華南商
    業銀行內埔分行查詢溫接臣之支票使用交易情形。被告則以
    前詞置辯，並提出繳款明細單、屏東縣政府營利事業登記證
    、91年11月21日屏東縣政府繳費收據、帳冊明細、88年10
    月底至89年5 月底飼養100 頭以上養豬戶養豬頭數調查結果
    表、華南商業銀行活期儲蓄存款存摺及交易明細表、台灣地
    區養豬場資料建檔卡、屏東縣肉品市場供應商帳單、畜牧場
    登記證書、內埔郵局92年6 月5 日173 號存證信函各1 件（
    均影本）為證。
五、經查，本件原告前於92年6 月12日就被繼承人溫接臣之遺產
    糾紛聲請調解，並於同年月20日調解成立，送經本院核定，
    並經本院於同年7 月17日核定准許在案，有屏東縣內埔鄉調
    解委員會92年民調字第104 號調解書在卷可稽，並經本院職
    權調閱上開卷宗審閱無誤，而查上開調解書亦載明：「聲請
    人（即原告）與對造（即被告），茲因對先父溫接臣遺產貳
    佰肆拾捌萬參仟壹佰肆拾貳元整（按：調解書多一個萬字應
    為贅字），今願依左開條件接受調解息事。一、遺產貳佰肆
    拾捌萬參仟壹佰肆拾貳元，聲請人取得參拾伍萬肆仟柒佰參
    拾肆元伍角整，對造人庚○○○、己○○、鍾丁○○、溫秋
    芳各取得參伍萬肆仟柒佰參拾肆元伍角整，子○○、壬○○
    、辛○○各取得壹拾壹萬捌仟貳佰肆拾肆元柒角，該款即日
    分給聲請人領取，收訖。上述對造人分得之款項由對造人己○○領取給付每位對造人，收訖。上述款項之分得雙方均無
    異議。二、雙方即日起捨棄其餘請求權」等語，有該調解書
    在卷可稽，本件兩造之主要爭點為前開調解書之遺產是否僅
    就被繼承人上述2,483,142 元存款遺產予以分配，而得否再
    行為本件訴訟請求？倘得再為請求，本件原告主張之豬隻、
    飼料、肥料、喪葬津貼等是否為被繼承人之遺產而得請求分
    割後，並請求被告丙○○、己○○將已領得之遺產金額交還
    原告？
六、據查：
(一)、本件原告雖主張調解之初，並不知尚有本件聲明(1)所示遺產
    等詞，惟依據原告前曾寄發予被告丙○○、己○○之存證信
    函內容記載，其中原告已提及兩造之被繼承人溫接臣尚留有
    之遺產包括450 頭以上之豬隻、滿倉庫之肥料、飼料、黃金
    戒子... 農保喪葬津貼153,000 元，華南商業銀行存款350
    萬元等，並命被告善為保管，將來會以訴訟請求返還之等情
    ，有原告提出之內埔郵局91年8 月8 日第1262、1263號號存
    證信函在卷足參，原告稱說調解之時不知有上開遺產云云，
    已不可信。
(二)、再查，受理前述調解程序之調解委員即證人乙○○到庭證述
    ：「調解內容是他們父親在華南銀行的存款，我問他們是否
    按繼承人的應繼分平均分配，雙方都說是，當天也去華南銀
    行領款，筆錄也當場寫好，並告訴了他們，鍾武雄律師也都
    沒有意見（法官當庭請證人辨識在庭之律師），當時寫筆錄
    及協商過程中只有戊○○及相對人的律師在場，其他人在外
    。當場雙方都沒有爭執也沒有提到父親其他的財產，原告現
    場領到錢很高興。我和溫接臣是好友，認識有十年，和他的
    小孩不熟，只認識原告，原告的父親生前是從事買稻業務，
    他爸爸晒稻，原告有來幫忙爸爸量稻子所以有看過。溫接臣
    是否另有從事豬隻買賣及飼料我都不知道，他若有一點小事
    都會來找我，但他的財產並沒有來請教我，我也不會過問，
    我不知道他是否有轉移他的事業給他的小孩。我有問他們是
    否只有這筆要調解，他們說是的，其他的沒有講到。我有問
    原告及對造律師還有沒有其他的財產，及其他沒有寫到的，
    他們都說沒有，這樣就好了。『法官問：用緘上「雙方即日
    捨棄其餘請求權」字樣，用意為何？』，當初我參加調解講
    習時講師有告訴我們，當事人雙方在寫好調解筆錄後如果沒
    有意見則一定要寫下這句話。當時雙方領到錢，很高興就走
    了，還跟我說謝謝，都沒意見。」等語在卷，有本院95年4
    月10日言詞辯論筆錄在卷足稽（見本院卷第230--233頁），
    證人為處理本件調解之委員，對本件調解過程較為清楚明瞭
    ，亦為同案另名調解委員甲○○○到庭證述在卷，有本院94
    年11月26日言詞辯論筆錄可參（見本院卷第165-166 頁），
    依證人乙○○所述雙方當時均表示無意見，並表明僅對該筆
    遺產進行調解，依原告前開存證信函中已對被繼承人之遺產
    種類、數額、金額有所認知並加以爭執，並發函告知被告丙○○、己○○將來要以訴訟途徑解決之，業如前述，衡之常
    理，倘原告調解當時對於其他遺產紛爭無與被告等人達成共
    識，豈會任由調解委員寫就捨棄其他請求權而無爭執，因之
    被告抗辯前述調解程序兩造已確認被繼承人之遺產為該筆金
    額而無其他等詞，核屬可採。
七、按調解經法院核定後，當事人就該事件不得再行起訴、告訴
    或自訴。經法院核定之民事調解，與民事確定判決有同一之
    效力，經法院核定之刑事調解，以給付金錢或其他代替物或
    有價證券之一定數量為標的者，其調解書具有執行名義。鄉
    鎮市調解條例第24條第1 、2 項分別定有明文。參照前開規
    定，本件遺產紛爭兩造既已經由調解程序成立調解在案，且
    已履行完畢，並約定其他請求權均已捨棄，業如前述，則原
    告復就調解成立之事件再行起訴，請求分割遺產，其起訴於
    法未合，應予駁回，另原告依據侵權行為、不當得利法律關
    係分別請求被告丙○○、己○○返還如聲明(2)(3)所示金額及
    利息，亦因捨棄請求權而無根據，均應予駁回。原告之訴既
    經駁回，其假執行聲請亦失所依據，應併予駁回之。
八、本件事證已明，兩造其餘攻擊防禦方法，均於判決結果不生
    影響，爰不一一論述，附此敘明。
據上論結，本件原告之訴為無理由，依民事訴訟法第78條，判決
如主文。
中    華    民    國    95    年    5     月    18    日
                  少年及家事庭法  官  潘快
正本係照原本作成。
如對本判決上訴，須於判決送達後 20 日內向本院提出上訴狀。
                              書記官  鄭靜芳
中    華    民    國   95    年     5     月    19    日


司法院資訊處製作；財團法人民間司法改革基金會備份。
